【裁判字號】    89,台上,5590
【裁判日期】    890921
【裁判案由】    過失致人於死
【裁判全文】
最高法院刑事判決                              八十九年度台上字第五五九○號
    上  訴  人  甲○○
右上訴人因過失致人於死案件，不服福建高等法院金門分院中華民國八十七年二月十
九日第二審判決（八十六年度上訴字第十六號，起訴案號：福建金門地方法院檢察署
八十五年度連偵字第二五號），提起上訴，本院判決如左：
    主  文
原判決關於甲○○部分撤銷，發回福建高等法院金門分院。
    理  由
本件原判決撤銷第一審關於上訴人甲○○部分之判決，改判仍依想像競合犯規定論處
上訴人從事業務之人因業務上之過失致人於死罪刑。固非無見。
惟查：一、有罪判決書所記載之犯罪事實，為論罪科刑適用法律之基礎，故凡於適用
法律有關之重要事項，必須詳加認定，明確記載，然後於理由內敘明犯罪事實所憑之
證據及認定之理由，始足為適用法律之依據。如事實有此記載，理由未予說明，則為
理由不備，按諸刑事訴訟法第三百七十九條第十四款規定，其判決當然為違背法令。
原判決事實欄記載上訴人係國華航空股份有限公司（下稱國華航空公司）聘僱擔任民
用航空器之副駕駛，負責於飛航中輔助正駕駛苗中海，聽從苗中海之指示，並注意航
空器內儀表是否在正常限度內等事項，但未於判決內明其所憑以認定之證據及理由
，自有判決不載理由之違誤。二、有罪之判決書，對被告有利之證據不採納者，應說
明其理由，為刑事訴訟法第三百十條第二款所明定；如對於被告有利之證據不加採納
，並未說明其不予採納之理由，則即有判決不備理由之違誤。修正前民用航空法第二
條第十款規定「機長：指負責航空器飛航時之作業及安全之駕駛員。」，第四十二條
規定「航空器在飛航中，機長為負責人，並得為一切緊急處置。」，上訴人於原審辯
稱其擔任副駕駛之職責，僅能協助及聽命於正駕駛，並無操作駕駛該航次飛機降落之
權限云云，其提出國華航空公司航務手冊亦記載「從起飛至落地正駕駛負全權之責任
」，副駕駛則「聽命於正駕駛」。乃原判決認定上訴人與苗中海二人專注於對外搜尋
機場跑道位置，疏未注意航空器之高度過低，於距離機場約一千公尺處，察覺高度太
低，苗中海企圖加足馬力爬升，仍因拉昇不及而停降於海面等情，對於上開有利於上
訴人之證據不予採納，並未於判決內說明其不予採取之理由，難謂無判決不備理由之
違誤。三、依原判決事實認定，苗中海於飛機迫降海面後，疏未注意指示上訴人協助
全體乘客逃生，逕自推開駕駛門逃出，任令海水湧入艙內，使全體旅客及上訴人之生
命陷於緊急危難中，乘客林柏貴等為避免自身與他人生命危難，不得不一一打開門窗
及救生筏逃生，海水大量灌入，在數十秒內，機艙內即充滿海水，致乘客陳寶卿等人
死傷等情，似認定被害人陳寶卿等人之死傷，係因苗中海未指示上訴人協助全體旅客
逃生而逕自打開艙門逃生之結果，則上訴人除如原判決所認定疏未注意航空器之高度
過低，致該飛機不及拉昇，迫降海面外，其對於乘客陳寶卿等人之死傷，何以仍須負
過失責任？即乘客之死傷與上訴人之上開過失行為間在客觀上有何相當因果關係？原
審未於判決理由內論敘明白，亦屬判決理由欠備。以上諸端，或為上訴意旨所指摘，
或為本院得依職權調查之事項，應認原判決關於上訴人部分有撤銷發回之原因。原判
決關於上訴人不另為不受理之諭知部分，既經檢察官起訴書指明與前開論罪部分有裁
判上一罪關係，依審判不可分原則，應一併撤銷發回，附予說明。
據上論結，應依刑事訴訟法第三百九十七條、第四百零一條，判決如主文。
中      華      民      國    八十九    年      九      月     二十一   日
                              最高法院刑事第十庭
                                  審判長法官  曾  有  田
                                        法官  陳  宗  鎮
                                        法官  劉  介  民
                                        法官  魏  新  和
                                        法官  孫  增  同
      右正本證明與原本無異
                                              書  記  官
中      華      民      國    八十九    年      九      月    二十七    日


司法院資訊處製作；財團法人民間司法改革基金會備份。
